臺灣臺北地方法院刑事判決
110年度審訴字第801號
公  訴  人  臺灣臺北地方檢察署檢察官
被      告  袁瑞祥



上列被告因詐欺等案件，經檢察官提起公訴（109年度偵字第320
98號），被告於本院準備程序中就被訴事實為有罪之陳述，經告
知簡式審判程序之旨，並聽取公訴人、被告之意見後，本院合議
庭裁定由受命法官獨任進行簡式審判程序，並判決如下：
    主      文
袁瑞祥犯三人以上共同詐欺取財罪，處有期徒刑壹年貳月。
未扣案之犯罪所得新臺幣參仟元沒收之，於全部或一部不能沒收
或不宜執行沒收時，追徵其價額。
    事實及理由
一、本件犯罪事實及證據，除犯罪事實欄一第7行「共同意圖為
    自己不法所有，而基於詐欺取財之犯意聯絡，自民國109年8
    月間起，加入『天下』所屬詐欺集團，而擔任提款車手之工作
    」補充並更正為「共同意圖為自己不法之所有，基於三人以
    上詐欺取財與掩飾、隱匿詐欺取財犯罪所得本質及去向之洗
    錢犯意聯絡，自民國109年3、4月起，加入『天下』所屬詐欺
    集團，而擔任提款車手之工作」；證據部分補充「被告袁瑞
    祥於本院準備程序及審理時之自白（見本院卷第70、134頁
    ）」外，餘均引用起訴書之記載（如附件）。
二、論罪科刑：
  ㈠核被告就其擔任領款車手，在告訴人陳素珠受騙陷於錯誤匯
    款後，前往提領款項並上繳回詐欺集團，以掩飾、隱匿詐欺
    犯罪所得之本質及去向，係犯洗錢防制法第14條第1項之普
    通洗錢罪、刑法第339條之4第1項第2款之三人以上共同詐欺
    取財罪。起訴書雖就所犯法條部分，漏未論及洗錢防制法第
    14條第1項之普通洗錢罪，惟因此部分之犯罪事實業於起訴
    書犯罪事實欄記載明確（即被告擔任車手前往提領款項並上
    繳回詐欺集團，以掩飾、隱匿詐欺犯罪所得之本質及去向）
    ，且經本院於準備程序時當庭補充所犯法條，無礙被告之防
    禦權行使，本院自當併予審理。
  ㈡共同實施犯罪行為之人，在合同意思範圍以內，各自分擔犯
    罪行為之一部，相互利用他人之行為，以達其犯罪之目的者
    ，即應對於全部所發生之結果，共同負責；故共同正犯間非
    僅就其自己實施之行為負其責任，並在犯意聯絡之範圍內，
    對於其他共同正犯所實施之行為，亦應共同負責，是於集團
    式犯罪，原不必每一共犯均有直接聯繫，亦不必每一階段均
    參與，祇須以自己共同犯罪之意思，事前同謀，而由其中一
    部分人實施犯罪行為者，即應對於犯罪結果負共同正犯罪責
    ，並無分別何部分為孰人下手之必要。查被告與其所屬之詐
    欺集團成員，均知悉內部分工所從事行為係整體詐欺取財行
    為分擔之一環，各成員縱未親自參與詐騙告訴人，甚或未全
    盤知悉其他集團成員詐騙告訴人之實際情形，然既於犯意聯
    絡範圍內相互利用集團成員行為，達犯罪目的，應認被告就
    前揭犯行，與「天下」、「徐祥慶」等人及所屬詐欺集團之
    其餘不詳成員間，有犯意聯絡及行為分擔，為共同正犯。
  ㈢被告前開所犯2罪名，係在同一犯罪決意及預定計畫下所為，
    因果歷程並未中斷，應僅認係一個犯罪行為。是被告係
    以一行為觸犯數罪名，為想像競合犯，依刑法第55條之規定
    ，從一重論以刑法第339條之4第1項第2款之三人以上共同詐
    欺取財罪。
　㈣被告前因㈠因施用毒品案件，經本院以106年度審簡字第639號
    判決判處有期徒刑6月確定；㈡施用毒品案件，經本院以106
    年度簡字第3082號判決判處有期徒刑3月確定。嗣上開㈠、㈡
    所示案件接續執行，於107年6月17日徒刑執行完畢出監等情
    ，有臺灣高等法院被告前案紀錄表1份（見本院卷第24至26
    、49頁）在卷可稽。其受有期徒刑之執行完畢後，5年內故
    意再犯本件有期徒刑以上之罪，固符合刑法第47條第1項規
    定之累犯要件。然徵諸「有關累犯加重本刑部分，不生違反
    憲法一行為不二罰原則之問題。惟其不分情節，基於累犯者
    有其特別惡性及對刑罰反應力薄弱等立法理由，一律加重最
    低本刑，於不符合刑法第59條所定要件之情形下，致生行為
    人所受之刑罰超過其所應負擔罪責之個案，其人身自由因此
    遭受過苛之侵害部分，對人民受憲法第8條保障之人身自由
    所為限制，不符憲法罪刑相當原則，牴觸憲法第23條比例原
    則。於此範圍內，有關機關應自本解釋公布之日起2年內，
    依本解釋意旨修正之。於修正前，為避免發生上述罪刑不相
    當之情形，法院就該個案應依本解釋意旨，裁量是否加重最
    低本刑」（108年2月22日公布之司法院釋字第775號解釋意
    旨參照）。審酌被告前開構成累犯事由之案件係施用毒品案
    件，與本案所為詐欺、洗錢犯行之罪質不同，犯罪手段、動
    機亦屬有別，難認其對於本案犯行具有累犯之特別惡性及對
    於刑罰反應力薄弱之情形，爰不予加重其法定最低本刑。
　㈤「犯（洗錢防制法）前2條之罪，在偵查或審判中自白者，減
    輕其刑」，洗錢防制法第16條第2項定有明文。然按想像競
    合犯之處斷刑，本質上係「刑之合併」，其所謂從一重處斷
    ，乃將想像競合犯組成之評價上數罪，合併為科刑一罪，其
    所對應之刑罰，亦合併其評價上數罪之數法定刑，而為一個
    處斷刑。易言之，想像競合犯侵害數法益者皆成立犯罪，論
    罪時必須輕、重罪併舉論述，同時宣告所犯各罪名，包括各
    罪有無加重、減免其刑之情形，亦應說明論列，量刑時併衡
    酌輕罪部分量刑事由，評價始為充足，然後依刑法第55條前
    段規定「從一重處斷」，非謂對於其餘各罪可置而不論。因
    此，法院決定處斷刑時，雖以其中最重罪名之法定刑，做為
    裁量之準據，惟於裁量其輕重時，仍應將輕罪合併評價在內
    （最高法院108年度台上字第4405號判決、108年度台上大字
    第3563號裁定意旨參照）。查被告就其所為之本件犯行，於
    本院準備程序及審理時均供述詳實、坦承犯行，應認被告對
    洗錢行為之構成要件事實有所自白，原應就其所犯普通洗錢
    罪，依上開規定減輕其刑；惟被告所犯普通洗錢罪屬想像競
    合犯其中之輕罪，亦即被告就本案犯行係從一重之三人以上
    共同詐欺取財罪，就被告此部分想像競合輕罪得減刑部分，
    依上開說明，僅由本院於後述依刑法第57條量刑時一併衡酌
    該部分減輕其刑事由，附此說明。
　㈥爰審酌被告加入詐欺集團擔任提領贓款之車手，不僅侵害告
    訴人之財產法益，且影響社會治安，實屬不該；惟念被告犯
    後坦承犯行，已見悔意，堪認被告犯後態度尚可。兼衡被告
    於詐欺集團中並非擔任主導角色，暨其犯罪動機、手段、於
    本院審理時自陳之智識程度及家庭生活狀況（見本院卷第13
    4頁）、洗錢犯行部分符合洗錢防制法第16條第2項減刑要件
    、素行、告訴人於本院表示之意見（見本院卷第81頁）等一
    切情狀，就被告於本案所犯量處如主文所示之刑，以資懲儆
    。
三、被告於本院準備程序時供稱：本件我的報酬是新臺幣（下同
    ）3,000元等語（見本院卷第70頁）。故認被告因本案犯行
    所取得之犯罪所得為3,000元，並未扣案亦未賠償告訴人分
    文，應依刑法第38條之1第1項前段、第3項規定宣告沒收，
    於全部或一部不能沒收或不宜執行沒收時，追徵其價額。
據上論斷，應依刑事訴訟法第273條之1第1項、第299條第1項前
段、第310條之2、第454條第2項，洗錢防制法第14條第1項，刑
法第11條前段、第28條、第339條之4第1項第2款、第55條、第38
條之1第1項前段、第3項，刑法施行法第1條之1第1項，判決如主
文。
本案經檢察官李巧菱提起公訴，檢察官吳春麗到庭執行職務。
中　　華　　民　　國　　110 　年　　9 　　月　 22 　　日
　　　　　　　　　刑事第二十一庭  法　官　倪霈棻
上正本證明與原本無異。 
如不服本判決應於收受送達後20日內向本院提出上訴書狀，並應
敘述具體理由；其未敘述上訴理由者，應於上訴期間屆滿後20日
內向本院補提理由書（均須按他造當事人之人數附繕本）「切勿
逕送上級法院」。告訴人或被害人如對於本判決不服者，應具備
理由請求檢察官上訴，其上訴期間之計算係以檢察官收受判決正
本之日期為準。 因疫情而遲誤不變期間，得向法院聲請回復原
狀。
                                  書記官  陳怡君
中　　華　　民　　國　　110 　年　　9 　　月　　23　　日
附錄本案論罪科刑法條全文：
刑法第339條之4
犯第339條詐欺罪而有下列情形之一者，處1年以上7年以下有期
徒刑，得併科1百萬元以下罰金：
一、冒用政府機關或公務員名義犯之。
二、三人以上共同犯之。
三、以廣播電視、電子通訊、網際網路或其他媒體等傳播工具，
    前項之未遂犯罰之。
洗錢防制法第14條
有第2條各款所列洗錢行為者，處7年以下有期徒刑，併科新臺幣
5百萬元以下罰金。
前項之未遂犯罰之。
前二項情形，不得科以超過其特定犯罪所定最重本刑之刑。